【裁判字號】    95,訴,969
【裁判日期】    950926
【裁判案由】    宣告調解無效
【裁判全文】
臺灣板橋地方法院民事判決               95年度訴字第969號
原      告  臺北縣鶯歌鎮公所
法定代理人  甲○○
訴訟代理人  江禮增律師
複代理人    李志聖律師
被      告  乙○○
訴訟代理人  石麗卿律師
上列當事人間請求宣告調解無效事件，經本院於中華民國95年9
月7日言詞辯論終結，判決如下：
    主  文
原告之訴駁回。
訴訟費用由原告負擔。
    事實及理由
一、程序方面：
    訴狀送達後，原告不得將原訴變更或追加他訴，但有請求之
    基礎事實同一，或不甚礙被告之防禦及訴訟終結之情形者，
    不在此限，民事訴訟法第255 條第1 項第2 款、第7 款分別
    定有明文。本件原告原請求宣告臺北縣鶯歌鎮公所調解委員
    會86年民調字第136 號調解無效。嗣於民國（下同）95年8
    月8 日言詞辯論時追加請求確認臺北縣鶯歌鎮公所調解委員
    會86年民調字第136 號調解無效，核其所為請求判決事項聲
    明之追加，雖被告不同意追加，惟認其請求之基礎事實同一
    ，且不甚譺被告之防禦及訴訟之終結，依上揭法條之規定，
    應予准許。
二、原告主張：
(一)被告執經本院核定之臺北縣鶯歌公所調解委員會86年民調
    字第136 號調解書為執行名義，聲請強制原告返還坐落同鎮
    ○○段圳子頭坑小段第169-2 地號土地（下稱系爭土地），
    惟該調解有無效之原因：
１、查系爭土地上有一日據時期存在迄今之建物，即現今門牌號
    碼「臺北縣鶯歌鎮○○路376 號」之房屋（下稱系爭房屋）
    。該建物自日據時期即由地方里辦公處使用，嗣後由鎮公所
    接管，係政府接收敵偽不動產。
２、依國有財產法第3 條：「依前條取得之國有財產，其範圍如
    左：四權利：指地上權‧‧‧及他財產上之權利」，由此可
    知系爭房屋租用系爭土地上之租賃權，亦係國有財產。
３、依國有財產法第2 條：「國家依據法律規定，或基於權力行
    使‧‧‧所取得之財產為國有財產。」同法第9 條：「財政
    部承行政院綜理國有財產事業。財政部設國有財產局承辦前
    項業務」。故國有財產之主體為國家，並由國有財產局承辦
    其業務。是原告就系爭國有財產不得為任何處分，非權利之
    主體，亦無當事人適格。
４、按執行名義命債務人返還土地，雖未明白命其拆卸土地上之
    房屋，而由強制執行法第125 條所準用第100 條法意推之，
    該執行名義當然含有使債務人拆卸房屋之效力。是原告就系
    爭土地之租用及返還，既非權利主體，亦無當事人適格，也
    無處分權。其與被告依鄉鎮市調解條例所成立之調解，即因
    違反民法第71條而無效。
(二)本件系爭調解既有上開無效之原因，且基於無效之法律行為
    係當然的、確定的、絕對的無效之法理，原告自得依鄉鎮市
    調解條例第26條訴請宣告調解無效等語。
(三)並聲明：(1)請求宣告臺北縣鶯歌鎮公所調解委員會86年民調
    字第136 號調解無效。(2)請求確認臺北縣鶯歌鎮公所調解委
    員會86年民調字第136 號調解無效。
三、被告則以：
(一)原告提起本件宣告調解無效之訴，自收受系爭調解書之，已
    逾30日之法定期間：
１、按經法院核定之民事調解有無效之原因者，當事人固得向原
    核定法院提起宣告調解無效之訴，惟當事人應於法院核定之
    調解書送達後30日內提起之，鄉鎮市調解條例第26條定有明
    文。而經法院核定之民事調解，有無效之原因者，依同條例
    第26條第1 項規定，當事人欲求救濟，惟有循此方法為之，
    最高法院75年台上字第1035號判例意旨參照。
２、本件原告提起宣告調解無效之訴，自收受系爭調解書之日起
    ，已逾30日之法定期間，揆諸上揭法條及判例意旨，原告之
    訴顯無理由，應不經言詞辯論，逕予判決駁回之。
(二)本件並無調解無效之原因存在：
１、查兩造於86年10月1 日成立之系爭調解書，係約定債務人（
    即原告）應於90年12月31日將系爭土地歸還予聲請人（即被
    告）等情，足認該執行名義並不涉及應否拆除系爭房屋之問
    題，自與原告有無處分權能無涉。又按執行名義係命債務人
    交出不動產而不交出者，執行法院得解除債務人之占有，使
    歸債權人占有，強制執行法第124 條第1 項前段定有明文。
    執行名義命債務人交付之土地，債務人對於土地上之房屋固
    無拆除權能，執行法院縱不得命債務人拆除上開房屋，惟仍
    應依強制執行法第124 條第1 項規定，解除債務人對該土地
    之占有（例如債務人因占有土地上之房屋，而實際占有該土
    地者，應命其遷出，以解除其對土地之占有），不得逕駁回
    相對人該部分之聲請，最高法院93年台抗字第947 號判例意
    旨可資參照。是被告依上開調解書內容，請求原告遷出土地
    以解除其占有土地乙節，核與原告有無處分權無涉，自難指
    為無效等語，資為抗辯。
(三)併為答辯聲明：求為判決如主文所示。
四、兩造不爭執事項：
(一)兩造於86年10月1 日成立86年民調字第136 號調解書，約定
    原告應於90年12月31日將系爭坐落臺北縣鶯歌鎮○○段圳子
    頭坑小段第169-2 地號土地歸還予被告。
(二)原告提起本件訴訟，已逾30日之法定期間。
五、本院之判斷：
(一)按因當事人聲請而成立之民事調解，經法院核定後有無效或
    得撤銷之原因者，當事人得向原核定法院提起宣告調解無效
    或撤銷調解之訴。當事人應於法院核定之調解書送達後30日
    內為之。鄉鎮市調解條例第29條第1 項、第3 項（即修正前
    第26條第1 項、第2 項）定有明文。再經法院核定之民事調
    解，與民事確定判決有同一效力；經法院核定之刑事調解，
    以給付金錢或其他代替物或有價證券之一定數量為標的者，
    其調解書得為執行名義，同條例第27條第2 項亦著有規定。
    又訴訟上和解成立者，依民事訴訟法第380 條第1 項規定，
    固與確定判決有同一效力，惟此項和解亦屬法律行為之一種
    ，如其內容違反強制或禁止之規定者，依民法第71條前段之
    規定仍屬無效，最高法院55年臺上字第2745號判意旨可資參
    照。準此，調解亦屬法律行為之一種，如調解內容違反強制
    或禁止之規定者，依上開判例意旨仍屬無效。蓋調解如有民
    法上無效之原因，是為自始、當然、絕對、確定的不生效力
    ，自不受上開30日不變期間限制之理由。
(二)承上所述，本件其癥結在於兩造成立之86年民調字第136 號
    調解書之調解內容究有無民法上無效之原因？經查：本院依
    職權調取之臺北縣鶯歌鎮調解委員會86年民調字第136 號調
    解事件卷宗所附兩造於86年10月1 日調解筆錄之調解結果為
    ：「對造人（即原告）租用聲請人（即被告）本鎮○○段圳
    子頭坑小段169-2 號之土地作為中湖活動中心附設托兒，因
    聲請人聲請調整租金，案經本會調解成立，內容如左：一、
    對造人願意自87年1 月15日起按期（年）每年1 月15日支付
    聲請人44,805元整予聲請人，作為租用本案標的之租金，至
    90年12月31日調解成立起雙方隨即簽立租用契約。二、對造
    人願意自90年12月31日止租用契約終止起，依約歸還本案標
    的予聲請人（大湖段圳子頭坑小段169-2 地號）。三、兩造
    其餘之請求拋棄。」。現原告主張上開系爭土地上有一日據
    時期存在迄今之建物，即門牌號碼「臺北縣鶯歌鎮○○路37
    6 號」之房屋，係自日據時期即由地方里辦公處使用，嗣後
    由鎮公所接管，屬於政府接收敵偽不動產，為國有財產，原
    告就系爭國有財產不得為任何處分，而上開調解書內容命原
    告就系爭土地歸還予被告，其執行名義當然含有使原告拆卸
    上開系爭房屋之效力，惟原告就系爭房屋並無處分權，是與
    被告依鄉鎮市調解條例所成立之調解，其內容違反民法第71
    條而無效云云；然查：按執行名義係命債務人交出不動產而
    不交出者，執行法院得解除債務人之占有，使歸債權人占有
    ，強制執行法第124 條第1 項前段著有明文。又執行名義命
    債務人交付之土地，債務人對於土地上之房屋固無拆除權能
    ，執行法院縱不得命債務人拆除上開房屋，惟仍應依強制執
    行法第124 條第1 項規定，解除債務人對該土地之占有（例
    如債務人因占有土地上之房屋，而實際占有該土地者，應命
    其遷出，以解除其對土地之占有），不得逕駁回相對人該部
    分之聲請，最高法院93年台抗字第947 號判例意旨足資參照
    。再原告與被告返還土地強制執行事件，原告提出聲明異議
    ，亦經最高法院本於上開見解駁回原告之抗告，此有最高法
    院95年度台抗字第152 號民事裁定在卷可佐。是原告主張系
    爭房屋屬國有財產，其並無處分權，兩造成立之調解內容原
    告必須返還上開系爭土地，惟因原告就系土地上之房屋並無
    處分權，自無法拆卸系爭房屋，而認調解內容有無效之原因
    ，洵屬無據，自不足採。
六、綜上所述，兩造成立之86年民調字第136 號調解書之調解內
    容並無民法上無效之原因存在，是以原告主張調解內容有無
    效之原因，而請求宣告上開調解無效，並無理由，應予駁回
    。
七、本件事證已臻明確，兩造其餘主張及攻擊防禦方法，核與判
    決結果不生影響，爰不一一論述，附此敘明。
結論：原告之訴為無理由，依民事訴訟法第78條，判決如主文。
中    華    民    國    95    年    9     月    26    日
                      民事第一庭  法  官  潘  長  生
以上正本係照原本作成。
如對本判決上訴，須於判決送達後20日內向本院提出上訴狀。
中    華    民    國    95    年    9     月    29  日
                                書記官  許 清 琳


司法院資訊處製作；財團法人民間司法改革基金會備份。
